【裁判字號】    98,簡上,9
【裁判日期】    980610
【裁判案由】    給付會款
【裁判全文】
臺灣苗栗地方法院民事判決               98年度簡上字第9號
上  訴  人  戊○○
被上訴人    己○○
                      號
            丙○○
            甲○○
            乙○○
            丁○○
                      號
上3 人共同
訴訟代理人  庚○○
上列當事人間請求給付會款事件，上訴人對於民國97年12月12日
本院苗栗簡易庭97年度苗簡字第723 號第一審判決提起上訴，本
院於民國98年6 月3 日言詞辯論終結，判決如下：
    主  文
上訴駁回。
第二審訴訟費用新臺幣貳仟佰貳拾伍元由上訴人負擔。
原判決第一項減縮為上訴人應給付被上訴人新臺幣壹拾伍萬元，
及自民國九十七年十一月十八日起至清償日止，按週年利率百分
之五計算之利息。
    事實及理由
一、被上訴人起訴主張：被上訴人與上訴人於民國93年12月10日
    參加以訴外人張永源為會首所召集之合會，會員及會首共計
    18會，約定自93年12月10日起，每1 年分為6 期，每年雙月
    份之10日晚上8 時開標，每次會款為新臺幣（下同）3 萬元
    。詎至96年2 月初，計已有13會得標後，會首張永源即逃匿
    在外，遍尋不著，以致合會不能繼續進行。被上訴人均係未
    得標會員，上訴人為已得標會員（於95年12月10日得標），
    合會因會首逃匿不能進行，被上訴人乃依民法第709 條之9
    第1 項、第3 項規定以存證信函通知上訴人應於每屆標會期
    日，將應給付之各期會款平均交付予被上訴人，惟上訴人迄
    未給付，依上開規定，被上訴人自得請求上訴人給付全部會
    款，又上訴人每期應繳死會即已得標會會款3 萬元，而合會
    尚有5 期未進行，故應給付被上訴人會款15萬元，為此依民
    法第709 條之9 規定提起本件訴訟。
二、上訴人之抗辯：
  (一)上訴人雖有標到95年12月10日之會，但張永源跑掉了，並未
    將所收之會錢交予上訴人，所以上訴人地位如同未得標之活
    會會員，被上訴人應向張永源要錢，而非向上訴人要錢。
  (二)民法第709 條之7 第1 項、第2 項規定僅係將以往習慣中行
    之有年，由會首負責收取會款、未收取時應自行補足之會首
    責任，予以明文化而已，其立法意旨在於保護得標會員之權
    益，而非在加重得標會員之責任，自此而言，自非可指會首
    在收取會款之時，即當然認係得標會員受領清償之代理人，
    並謂於會首向會員收到會款時，不論是否有轉交得標會員，
    得標會員即應負已為得標之責任，反而與該項立法用以保護
    得標會員之旨相悖，原審判決見解殊有斟酌餘地。
三、本件原審對於被上訴人之請求，判決被上訴人全部勝訴，上
    訴人不服，提起上訴，並聲明：(一)原判決廢棄。(二)被上訴人
    於第一審之請求駁回。被上訴人則聲明：上訴駁回（另被上
    訴人就利息部分之請求於原審為「自96年4 月11日起至清償
    日止，按週年利率百分之5 計算之利息」，於二審時則減縮
    為「自起訴狀繕本送達被告之翌日起至清償日止，按週年利
    率百分之5 計算之利息」）。
四、兩造不爭執之事實：
  (一)兩造於93年12月10日參加以張永源為會首所召集之合會，會
    員及會首共計18會，約定自93年12月10日起，每1 年分為6
    期，每年雙月份之10日晚上8 時開標，每次會款為3 萬元。
  (三)至96年2 月初，已有13會得標後，會首張永源即逃匿在外，
    致合會不能繼續進行，而被上訴人均為未得標之會員，上訴
    人為已得標會員（於95年12月10日得標），該合會因會首逃
    匿不能進行，被上訴人曾以存證信函通知上訴人應於每屆標
    會期日，將應給付之各期會款平均交付予被上訴人，然上訴
    人迄未給付。
五、經本院協同兩造整理並協議簡化本件之爭點為：被上訴人得
    否依民法第709 條之9 規定向上訴人請求15萬元？經查：
  (一)按因會首破產、逃匿或有其他事由致合會不能繼續進行時，
    會首及已得標會員應給付之各期會款，應於每屆標會期日平
    均交付於未得標之會員。但另有約定者，依其約定；會首或
    已得標會員依第1 項規定應平均交付於未得標會員之會款遲
    延給付，其遲付之數額已達兩期之總額時，該未得標會員得
    請求其給付全部會款，民法第709 條之9 第1 項、第3 項分
    別定有明文。系爭合會之會首張永源因有逃匿之情事致合會
    不能繼續進行，而上訴人為已得標之會員，被上訴人為未得
    標之會員，依上規定，上訴人自應於其後每屆標會期日（96
    年2 月10日、96年4 月10日、96年6 月10日、96年8 月10日
    、96年10月10日）將每次應繳交之會款3 萬元平均交付於被
    上訴人，然上訴人並未交付，且其遲付之數額已達兩期之總
    額，則被上訴人依民法第709 條之9 第3 項規定向上訴人請
    求給付全部會款即15萬元（每次會款為3 萬元，尚有5 次會
    期），自屬有據。
  (二)上訴人辯稱：上訴人雖有標到95年12月10日之會，但張永源
    跑掉了，並未將所收之會錢交予上訴人，所以上訴人地位如
    同未得標之活會會員，被上訴人應向張永源要錢，而非向上
    訴人要錢等語，然自民法第709 條之9 第1 項、第3 項規定
    之文義觀之，所謂「已得標會員」所應負之責任，並未因是
    否已自會首取得會款而有所不同，況依民法第709 條之7 第
    1 項、第2 項規定：「會員應於每期標會後3 日內交付會款
    （第1 項）。會首應於前項期限內，代得標會員收取會款，
    連同自己之會款，於期滿之翌日前交付得標會員。逾期未收
    取之會款，會首應代為給付（第2 項）」，因條文中有「『
    代』得標會員收取會款…」之字樣，可認會首有「法定代理
    」得標會員向各會員收取會款之權限，而在本件，張永源已
    向被上訴人收取上訴人於95年12月10日得標之會款乙節，為
    上訴人所不爭執（見原審卷第35、36頁），又民法第103 條
    第1 項規定：「代理人於代理權限內，以本人名義所為之意
    思表示，直接對本人發生效力」，故可認被上訴人於95年12
    月10日之會期已盡給付會款之義務，並對上訴人發生效力，
    縱張永源未將收取之會款交予上訴人，上訴人僅得依民法第
    709 條之7 第2 項規定向張永源有所請求，是上訴人以此為
    辯，並認該規定不得加重得標會員責任，殊難憑採。
六、從而，被上訴人依民法第709 條之9 規定，請求上訴人應給
    付被上訴人15萬元，及自起訴狀繕本送達之翌日即97年11月
    18日起至清償日止，按週年利率百分之5 計算之法定遲延利
    息，為有理由，原審為被上訴人勝訴之判決，核無不合，上
    訴論旨，猶執前詞，指摘原判決不當，求予廢棄改判，洵非
    有據，應予駁回，並依被上訴人就利息部分減縮後之請求將
    原判決第1 項減縮如主文第3 項所示。
七、本件事證已臻明確，兩造其餘攻防方法及所提證據，業經審
    酌，核與本件判決結果無影響，爰不逐一論述，併此敘明。
八、據上論結，本件上訴為無理由，依民事訴訟法第436 條之1
    第3 項、第449 條第1 項、第78條，判決如主文。
中    華    民    國    98    年    6     月    10    日
                  民事庭審判長法  官  詹 駿 鴻
                              法  官  黃 怡 玲
                              法  官  張 文 毓
以上正本證明與原本無異。
本判決不得上訴。
                              書記官  張 宏 賓
中    華    民    國    98    年    6     月    10    日


司法院資訊處製作；財團法人民間司法改革基金會備份。
